【裁判字號】    95,訴,264
【裁判日期】    951229
【裁判案由】    偽造文書
【裁判全文】
臺灣臺東地方法院刑事判決               95年度訴字第264號
公  訴  人  臺灣臺東地方法院檢察署檢察官
被      告  乙○○
                    （另案於臺灣泰源技能訓練所執行中）
上列被告因偽造文書案件，經檢察官提起公訴（95年度偵字第23
38號），嗣因被告就被訴事實為有罪之陳述，本院告知被告簡式
審判程序之旨，並聽取當事人之意見後，裁定改由受命法官獨任
依簡式審判程序進行，判決如下：
    主  文
乙○○行使偽造私文書，足以生損害於公眾及他人，處有期徒刑
伍月，如易科罰金，以銀元參佰元即新臺幣玖佰元折算壹日，交
通部公路總局嘉義區監理所麻豆監理站八十七年八月二十七日汽
（機）車過戶登記書上偽造之丙○○署押及印文各壹枚，偽造之
丙○○印章壹個均沒收；又行使偽造私文書，足以生損害於公眾
及他人，處有期徒刑陸月，如易科罰金，以銀元參佰元即新臺幣
玖佰元折算壹日，交通部公路總局高雄區監理所八十七年十月八
日汽（機）車過戶登記書上偽造之丙○○署押及印文各壹枚，偽
造之丙○○印章壹個均沒收；應執行有期徒刑拾月，如易科罰金
，以銀元參佰元即新臺幣玖佰元折算壹日，交通部公路總局嘉義
區監理所麻豆監理站八十七年八月二十七日汽（機）車過戶登記
書、交通部公路總局高雄區監理所八十七年十月八日汽（機）車
過戶登記書上偽造之丙○○署押及印文各貳枚，偽造之丙○○印
章貳個均沒收。
    事  實
一、乙○○於民國87年8 月間因案通緝，為逃避逮捕，於購買車
    牌號碼VF-3688 號自小客車後，明知未得其前妻丙○○之同
    意，持由其女陳冠妏交付之丙○○身分證正本，交由不知情
    之汽車過戶代辦人辦理車籍過戶手續，而由該代辦人員，委
    託不知情之刻印業者，偽刻丙○○之印章1 個，在性質上屬
    私文書之「汽（機）車過戶登記書」上，填寫新車主名稱為
    丙○○等車主資料之不實事項，再加蓋前開偽刻之丙○○印
    章之印文，於87年8 月27日持向位於臺南縣麻豆鎮○○○路
    551 號之交通部公路總局嘉義區監理所麻豆監理站承辦人員
    而行使，使該管公務人員將此一不實事項於登記書上核章，
    並登錄電腦，足以生損害於丙○○及公路監理機關對於車籍
    資料管理之正確性。後因前開自小客車，因車禍損毀，乙○
    ○復於87年10月間，再度購買車牌號碼KD-8848 號自小客車
    ，復明知未得其前妻丙○○之同意，再持由其女陳冠妏交付
    之丙○○身分證正本，交由不知情之汽車過戶代辦人辦理車
    籍過戶手續，而由該代辦人員，委託不知情之刻印業者，偽
    刻丙○○之印章1 個，在「汽（機）車過戶登記書」上，填
    寫新車主名稱為丙○○等車主資料之不實事項，並加蓋前開
    偽刻之丙○○印章之印文，於同年10月8 日持向位於高雄縣
    鳳山市○○路361 號之交通部公路總局高雄區監理所承辦人
    員而行使，使該管公務人員將此一不實事項於登記書上核章
    ，並登錄電腦，足以生損害於丙○○及公路監理機關對於車
    籍資料管理之正確性。嗣因丙○○連續接獲違反道路交通管
    理事件通知單，始悉上情。
二、案經臺灣高雄地方法院高雄簡易庭移送臺灣高雄地方法院檢
    察署檢察官呈請臺灣高等法院檢察署檢察長令轉臺灣臺東地
    方法院檢察署檢察官偵查起訴。
    理  由
一、本件被告乙○○所為，係犯刑法第216條、第210條之行使偽
    造私文書罪、第214 條之使公務員登載不實罪，核屬刑事訴
    訟法第273條之1第1項所定死刑、無期徒刑、最輕本刑為3年
    以上有期徒刑以外之罪，亦非高等法院管轄之第一審案件，
    而被告於本院行準備程序中就被訴事實為有罪之陳述，經告
    知被告簡式審判程序之旨並聽取當事人意見後，本院合議庭
    裁定由受命法官獨任進行簡式審判程序，合先敘明。
二、認定犯罪事實所根據之證據及理由：
（一）被告於偵查中、本院準備程序及審理時自白前揭之犯行。
（二）證人丙○○、陳冠妏於偵查中之證詞。
（三）此外，復有交通部公路局嘉義區監理所麻豆監理站95年7
      月21日嘉監麻字第0950100912號函文及所檢附之車牌號碼
      VF-3688 號自小客車「汽（機）車過戶登記書」、交通部
      公路局高雄監理所95年7 月20日高監車字第0950042014號
      函文及所檢附之車牌號碼KD-8848 號自小客車「汽（機）
      車過戶登記書」各1份在卷可稽。
（四）由上述各節參互佐證，被告自白施用，核與事實相符，應
      堪採信。本件事證明確，被告犯行堪以認定。
三、論罪科刑之理由：
（一）按行為後法律有變更者，應將行為時之法律與裁判時之法
      律比較適用最有利於行為人之法律；又新舊刑法關於刑之
      規定，雖同採從輕主義，惟比較時仍應就罪刑有關之共犯
      、未遂犯、連續犯、牽連犯以及累犯加重、自首減輕、暨
      其他法定加減原因、與加減比例等一切情形，綜其全部之
      結果，而為比較，再適用有利於行為人之法律處斷，而不
      得一部割裂分別適用不同之新舊法（最高法院95年第8 次
      刑事庭會議決議參照）。經查：
    1.被告行為後，刑法第33條第5 款修正為主刑之種類：罰金
      新臺幣1,000 元以上，以百元計算之。比較被告行為時刑
      法第33條第5款主刑之種類：罰金銀元1元（折算為新臺幣
      3元）以上。就罰金之最低度以適用舊法對於被告有利。
    2.罰金刑之貨幣單位及提高倍數部分：按修正刑法係自95年
      7月l日起施行，在此之前，刑法分別編有關罰金刑之貨幣
      單位係銀元；且依刑法分則編應處罰金者，應適用罰金罰
      鍰提高標準條例第l條、第4條之規定；亦即應按各該具體
      條文制定或修正之時間先後，定其提高之倍數。惟被告行
      為後，刑法施行法增訂第l之l條，於95年6 月14日經總統
      公布，並自同年7月l日起施行；該條規定: 「中華民國94
      年l月7日刑法修正施行後，刑法分則編所定罰金之貨幣單
      位為新臺幣。94年l月7日刑法修正時，刑法分則編未修正
      之條文定有罰金者，自94年l月7日刑法修正施行後，就其
      所定數額提高為30倍。但72年6 月26日至94年l月7日新增
      或修正之條文，就其所定數額提高為3倍」。亦即自95年7
      月l 日起，刑法分則編所定罰金之貨幣單位，由原來之銀
      元改為新臺幣；且94年l月7日刑法修正時，刑法分則編未
      修正之條文定有罰金者，自95年7月l日起，有關罰金之數
      額提高為30倍。本案被告所犯刑法第214 條之罪，該罪自
      24年7月l日施行後即未再修正，依增訂刑法施行法第l之l
      條之規定，其罰金以新臺幣為單位，數額應提高30倍。此
      與修正前之罰金以銀元為單位，且適用罰金罰鍰提高標準
      條例之結果應提高10倍，而新臺幣與銀元之比例為1：3，
      換算結果亦為30倍者，並無不同。揭櫫刑法施行法規範內
      容，本即包括規範刑法修正條文施行後所產生新舊法如何
      適用之問題，刑法施行法關於準據法有特別規定者，自應
      優先於刑法總則第2條規定而為適用，而刑法施行法第1條
      之1 既增訂於刑法施行法之規範體系內，並非增訂於刑法
      總則編內，再參照刑法施行法第1條之1之立法理由，即修
      正條文說明亦謂「考量新修正之刑法施行後，不再適用『
      現行法規所定貨幣單位折算新臺幣條例』，為使罰金數額
      趨於一致，避免衍生新舊法比較適用問題，以緩和實務適
      用法律之衝擊，爰於不變動罰金數額之前提下，規定第2
      項如上」等語，依該條之立法目的，顯係基於解決新舊法
      比較適用所衍生問題而增訂該條規定以茲適用，則依體系
      解釋及目的解釋，刑法施行法第1條之1係新修正刑法第2
      條之特別規定，而應優先適用。
    3.修正後之刑法刪除第55條關於牽連犯之規定。本件被告所
      犯上開行使偽造私文書與使公務員登載不實二罪，具有牽
      連犯之關係，依修正前即行為時之規定，應從一重之行使
      偽造私文書罪處斷；依修正後之刑法既已刪除牽連犯之規
      定，則所犯上述各罪應依數罪併罰之規定分論併罰。比較
      新舊法之規定，修正後之規定並非較有利於被告，依刑法
      第2條第1項之規定，應適用行為時之法律，即適用修正前
      刑法論以牽連犯。
    4.綜上，揆諸前開決議，綜合被告全部罪刑之結果而為比較
      及刑法第2條第1項之規定，應適用修正前刑法之規定。
（二）次按汽（機）車過戶登記書係表示汽（機）車之原車主與
      新車主，就該登記書所載汽（機）車為所有權移轉之合意
      ，請求監理機關為過戶登記之意思表示，性質上屬於私文
      書。至於汽（機）車過戶登記程序中，監理機關對於相關
      事項固需進行審核，然對於買賣雙方有無交易之真意，是
      否利用他人名義購車等節，則無從探查，僅能依申請內容
      逕為登記。是核被告所為，係犯刑法第216條、第210條之
      行使偽造私文書罪、第214 條之使公務員登載不實罪。被
      告利用利用不知情之汽車過戶代辦人員偽造私文書及不知
      情之刻印業者偽刻印章，進而持以行使，為間接正犯。其
      偽造印章及偽造印文均為偽造私文書之部分行為，而偽造
      私文書之低度行為，復為嗣後行使之高度行為所吸收，均
      不另論罪。
（三）被告所犯行使偽造私文書罪、使公務員登載不實罪2 罪間
      ，有方法結果之牽連關係，為牽連犯，依修正前刑法第55
      條後段之規定，應從較重之行使偽造私文書罪處斷。起訴
      書雖未記載刑法第214 條之條文，惟此部分犯罪事實與行
      使偽造私文書罪間有牽連犯之裁判上一罪關係，復經本院
      當庭告知被告此部分所犯法條，俾其得以行使訴訟上防禦
      之權，本院就該部分自得予以審理。
（四）被告先後2次犯行，犯意個別，行為互殊，應分論併罰。
（五）審酌被告之犯罪動機、目的、手段、品行、智識程度，致
      被害人丙○○生有損害，及公路監理機關對於車籍資料管
      理之正確性，所生危害非輕，惟念被告犯罪後能坦認犯行
      ，態度尚稱良好等一切情狀，分別量處如主文所示之刑，
      。又修正前刑法第51條第5 款規定：「宣告多數有期徒刑
      者，於各刑中之最長期以上，各刑合併之刑期以下，定其
      刑期。但不得逾20年」，修正後該條款則規定：「宣告多
      數有期徒刑者，於各刑中之最長期以上，各刑合併之刑期
      以下，定其刑期。但不得逾30年」，比較結果，修正前之
      規定顯較有利於被告，應適用修正前刑法第51條第5 款定
      其應執行刑。又被告行為時刑法第41條規定：「犯最重本
      刑為3年以下有期徒刑以下之刑之罪，而受6個月以下有期
      徒刑或拘役之宣告，因身體、教育、職業或家庭之關係，
      執行顯有困難者，得以1元以上3元以下折算1 日，易科罰
      金。」被告行為後，90年1 月10日修正公布之刑法第41條
      規定：「犯最重本刑為5 年以下有期徒刑以下之刑之罪，
      而受6 個月以下有期徒刑或拘役之宣告，因身體、教育、
      職業、家庭之關係或其他正當事由，執行顯有困難者，得
      以1 元以上3元以下折算1日，易科罰金。但確因不執行所
      宣告之刑，難收矯正之效，或難以維持法秩序者，不在此
      限。併合處罰之數罪，均有前項情形，其應執行之刑逾6
      月者，亦同。又被告行為時之易科罰金折算標準，修正前
      罰金罰鍰提高標準條例第2 條前段（現已刪除）規定，就
      其原定數額提高為100倍折算1日，則被告行為時之易科罰
      金折算標準，應以銀元300元折算1日，經折算為新臺幣後
      ，應以新臺幣900元折算為1日。95年7月1日修正公布施行
      之刑法第41條規定：「犯最重本刑為5 年以下有期徒刑以
      下之刑之罪，而受6 個月以下有期徒刑或拘役之宣告者，
      得以新臺幣1,000元、2,000元或3,000元折算1日，易科罰
      金。但確因不執行所宣告之刑，難收矯正之效，或難以維
      持法秩序者，不在此限。前項規定於數罪併罰，其應執行
      之刑未逾6 月者，亦適用之。」比較修正前後之易科罰金
      折算標準之規定，以90年1 月10日修正公布之刑法第41條
      規定，較有利於被告，則應依刑法第2條第1項但書，適用
      90年1月10日修正公布之刑法第41條第1項前段規定。又於
      94年1月7日刑法修正施行前犯併合處罰數罪之一罪，且該
      數罪均符合第41條第1 項得易科罰金之規定，適用90年1
      月4日修正之刑法第41條第2 項規定，刑法施行法第3條之
      1第3項亦定有明文，是併依修正前刑法第41條第1 項前段
      、第2項、修正前罰金罰鍰提高標準條例第2條，及刑法施
      行法第3條之1第3項，併諭知易科罰金折算標準。
（六）偽造之汽（機）車過戶登記書業已提出交付予監理公路機
      關承辦人員而行使，已非屬被告所有之物，故不予宣告沒
      收；惟該登記書內之新車主名稱欄處偽造之「丙○○」署
      押及印文各2枚，不問屬於犯人與否，仍均應依刑法第219
      條規定宣告沒收。至於偽造之「丙○○」印章2 個，雖未
      扣案，惟無證據證明業已滅失，不問屬於犯人與否，仍均
      應依刑法第219條之規定，併予宣告沒收之。
四、所適用之法條
（一）刑事訴訟法第299條第1項前段、第273條之1第1項。
（二）刑法第2條第1 項、第210條、第216條、第214條、修正前
      第55條、第219條、修正前（下同）第51條第5款、第41條
      第1項前段、第2項。
（三）刑法施行法第1條之1第1項、第2 項前段、第3條之1第3項
      。
（四）修正前罰金罰鍰提高標準條例第2條。
（五）現行法規所定貨幣單位折算新臺幣條例第2條。
本案經檢察官甲○○到庭執行職務。
中    華    民    國    95    年    12    月    29    日
                  刑事第四庭        法  官   陳君鳳
以上正本證明與原本無異。
如不服本判決，應於判決送達後10日內向本院提出上訴狀。（須
附繕本）「切勿逕送上級法院」
                                    書記官   洪月甚
中    華    民    國    95    年    12    月    29    日
附錄本案論罪科刑法條全文：
刑法第216條
行使第210條至第215條之文書者，依偽造、變造文書或登載不實
事項或使登載不實事項之規定處斷。
刑法第210條
偽造、變造私文書，足以生損害於公眾或他人者，處5 年以下有
期徒刑。
刑法第214條
明知為不實之事項，而使公務員登載於職務上所掌之公文書，足
以生損害於公眾或他人者，處3年以下有期徒刑、拘役或5百元以
下罰金。


司法院資訊處製作；財團法人民間司法改革基金會備份。
